ACORDAO-COMPLETO-2452722

ACÓRDÃO 432/2021 ATA 6/2021 - PLENÁRIO

VISTOS, relatados e discutidos estes embargos de declaração opostos por Iesa Óleo e Gás S.A. contra o Acórdão 1556/2020-TCU-Plenário, por meio do qual o Tribunal negou provimento a pedido de reexame interposto contra a declaração de inidoneidade da empresa (Acórdão 2355/2018-TCU-Plenário) ,
ACORDAM os Ministros do Tribunal de Contas da União, reunidos em Sessão do Plenário, diante das razões expostas pelo Relator, em:
9.1. com fundamento nos arts. 32, inciso II, e 34 da Lei 8.443/1992, conhecer e rejeitar os presentes embargos de declaração.
9.2. dar ciência deste acórdão à embargante.

Embargos de declaração opostos contra acórdão por meio do qual o Tribunal negou provimento a pedido de reexame interposto contra a declaração de inidoneidade da embargante.

Petróleo Brasileiro S.A..

3. Recorrente: Iesa Óleo & Gás S.A. (07.248.576/0001-11).

Aroldo Cedraz.

13.1. Ministros presentes: Ana Arraes (Presidente), Walton Alencar Rodrigues, Benjamin Zymler, Aroldo Cedraz, Raimundo Carreiro, Bruno Dantas (Relator) e Jorge Oliveira.
13.2. Ministro que alegou impedimento na Sessão: Aroldo Cedraz.
13.3. Ministro-Substituto convocado: Marcos Bemquerer Costa.
13.4. Ministros-Substitutos presentes: Augusto Sherman Cavalcanti, André Luís de Carvalho e Weder de Oliveira.

IESA ÓLEO E GÁS S.A. ¿ em recuperação judicial

BRUNO DANTAS

Ministro Bruno Dantas.

Trata-se de embargos de declaração opostos por Iesa Óleo e Gás S.A. (peça 128) contra o Acórdão 1556/2020-TCU-Plenário, por meio do qual o Tribunal negou provimento a pedido de reexame interposto contra a declaração de inidoneidade da empresa (Acórdão 2355/2018-TCU-Plenário) .
Ciente do teor do Acórdão 1556/2020-TCU-Plenário em 13/7/2020 (peças 125 e 126) , a Iesa opôs os presentes embargos em 22/7/2020 (peça 128) .	
Nesta oportunidade, a embargante alega que a deliberação recorrida estaria eivada de:
2.1. omissão em analisar o argumento referente ao julgamento do Supremo Tribunal Federal no MS 32.201, por meio do qual a Suprema Corte teria reconhecido a regulação da prescrição da pretensão punitiva do TCU pela Lei 9.873/1999. A embargante alega que a decisão do STF seria posterior ao Acórdão 1441/2016-TCU-Plenário e que, embora não seja vinculante, o entendimento deveria ter sido objeto de análise no âmbito do TCU, especialmente considerando a tese adotada pelo STF no julgamento do Tema de Repercussão Geral 899;
2.2. contradição na condenação da empresa com base em indícios ou provas não submetidos ao contraditório em sua origem, ao mesmo tempo que foi indeferido seu pedido de produção de provas. Segundo a embargante, o cenário teria sido corroborado pelo Ministro Alexandre de Moraes quando, no julgamento do Tema 899, registrou que os processos de contas "não observam as mesmas garantias do devido processo judicial, além de não preverem e não permitirem o contraditório e ampla defesa efetivos" (RE 636.886/AL) ;
2.3. omissão na análise das consequências práticas da decisão embargada, em desacordo com o art. 20 da Lei de Introdução às Normas do Direito Brasileiro. Segundo a embargante, a declaração de sua inidoneidade teria como potencial consequência: i) sua falência; ii) redução da competitividade nacional; iii) perda de capacidade técnica; iv) perda de empregos diretos e indiretos; v) redução de receita tributária; e vi) dificuldade de eventual ressarcimento ao erário;
2.4. contradição entre a condenação da empresa à falência (consectário explicitado no item anterior) e a expectativa de ressarcimento ao erário.
Diante da pretensa relevância das questões aduzidas, a recorrente finaliza o expediente com o seguinte pedido:
" (...) requer a embargante que sejam acolhidos os presentes embargos e que, ao analisar as questões aqui postas, acabe, por consequência, por atribuir a ele efeitos infringentes, alterando o conteúdo do julgado."
	É o relatório.

8.1. Eduardo Stênio Silva Sousa (20.327/OAB-DF) e outros, representando Iesa Óleo & Gás S.A..  
8.2. Elisabete Barbosa Ruberto (169700/OAB-RJ) e outros, representando Petróleo Brasileiro S.A..

Procuradora-Geral Cristina Machado da Costa e Silva.

REPRESENTAÇÃO. IMPLANTAÇÃO DA REFINARIA ABREU E LIMA. FORMAÇÃO DE CARTEL. FRAUDES NAS LICITAÇÕES. INSTAURAÇÃO DE APARTADOS PARA CADA UMA DAS EMPRESAS ENVOLVIDAS. OITIVA. DECLARAÇÃO DE INIDONEIDADE. PEDIDO DE REEXAME. CONHECIMENTO. NEGATIVA DE PROVIMENTO. EMBARGOS DE DECLARAÇÃO. CONHECIMENTO. REJEIÇÃO.

REPRESENTAÇÃO (REPR)

Secretaria de Recursos (Serur); Secretaria Extraordinária de Operações Especiais em Infraestrutura (SeinfraOperações).

Trata-se de embargos de declaração opostos por Iesa Óleo e Gás S.A. contra o Acórdão 1556/2020-TCU-Plenário, por meio do qual o Tribunal negou provimento a pedido de reexame interposto contra a declaração de inidoneidade da empresa (Acórdão 2355/2018-TCU-Plenário) .
Satisfeitos os requisitos atinentes à espécie, os presentes embargos devem ser conhecidos, com fundamento nos arts. 32, inciso II, e 34 da Lei 8.443/1992.
Inicialmente, acerca da natureza dos embargos declaratórios, julgo relevante transcrever o seguinte excerto do elucidativo Acórdão 3339/2013-TCU-Primeira Câmara:
"A omissão para o acolhimento dos declaratórios é a que diz respeito à questão que deveria ter sido apreciada pelo colegiado mas não o foi. Não constitui omissão ou contradição a adoção de entendimento diverso do preferido pela parte, segundo seus próprios critérios de justiça e de acordo com sua particular interpretação das leis e da jurisprudência. Não há falar em omissão quando o acórdão analisa todas as questões submetidas a exame e as decide com base em teses jurídicas, jurisprudência, interpretação de leis e análise dos fatos que são diversos dos que os jurisdicionados entendem como mais adequados.
 (...) a contradição deve estar contida nos termos do decisum atacado, este compreendido no âmbito desta Corte como o conjunto: Relatório, Voto e Acórdão. Não cabe alegação de contradição entre o acórdão embargado e 'doutrina', 'jurisprudência' ou mesmo 'comando legal'. A alegação é pertinente em recurso de reconsideração ou pedido de reexame, no qual o comando atacado é contrastado com a jurisprudência, a doutrina e o ordenamento jurídico. Entretanto, é descabida em embargos de declaração, cuja única finalidade é esclarecer ou integrar a decisão embargada, excepcionalmente modificando-a."
Dito isso, observo que não houve omissão por parte do TCU em analisar o argumento de que esta Corte deveria aplicar o entendimento adotado pelo Supremo Tribunal Federal no julgamento do MS 32.201, acerca do prazo quinquenal para a prescrição da pretensão punitiva desta Corte, nos termos do art. 1º da Lei 9.873/1999.
Os fundamentos para a manutenção, naquela oportunidade, do entendimento do TCU quanto à prescrição decenal foram desenvolvidos pela Serur em sua instrução, reproduzida no relatório que compôs o Acórdão 1556/2020-TCU-Plenário (parágrafos 90 a 107 do Relatório) , e incorporados às minhas razões de decidir (16º parágrafo do Voto) .
Naquela oportunidade, a Serur reconheceu a aparente tendência do STF a adotar o entendimento de que, aos processos de controle externo que tramitam no TCU, se aplicariam os prazos estabelecidos pela Lei 9.783/1999. Entretanto, a matéria ainda não havia sido submetida ao Plenário da Suprema Corte, motivo pelo qual esta Corte de Contas continuou a adotar, em seus julgados, a jurisprudência firmada por meio do Acórdão 1441/2016-TCU-Plenário.
Cabe ainda ressaltar o julgamento do Recurso Especial 636.886/AL, por meio do qual o Supremo Tribunal Federal fixou, com repercussão geral, o seguinte enunciado para o Tema 899: "É prescritível a pretensão de ressarcimento ao erário fundada em decisão de Tribunal de Contas". 
Conforme manifestei diversas vezes em outras decisões (a exemplo dos Acórdãos 3.228/2020, 2.769/2020 e 2.188/2020, todos do Plenário) entendo que esse recente julgado do STF deve ensejar a revisão da jurisprudência deste Tribunal. Consequentemente, essa revisão poderá impactar não somente o entendimento acerca da prescrição ressarcitória, mas também da prescrição da pretensão punitiva para os processos que tramitam no TCU.
No entanto, reconheço que existem muitas dúvidas e lacunas a serem sanadas na tese da Suprema Corte, que tornam extremamente difícil a sua imediata aplicação, de forma genérica e abrangente, aos processos que tramitam neste Tribunal. Dada a ausência de lei específica ou decisão definitiva do STF, não há prazo prescricional estabelecido para a atuação do TCU, nem informações como sobre como se daria o início da contagem e as interrupções desse prazo. 
Sublinho que, embora o verbete já tenha sido publicado, a decisão ainda é passível de modificação mediante embargos de declaração, possibilitando o esclarecimento dessas questões ou mesmo a modulação de efeitos, com impacto nos processos em curso. 
Até que sobrevenham todos esses esclarecimentos e definições, embora desejável, não é possível a imediata aplicação, com a devida segurança, da tese fixada pelo STF no âmbito do TCU. Por outro lado, não se pode deixar de dar encaminhamento aos incontáveis processos que tangenciam essa discussão neste Tribunal.   
Dessa forma, à luz do que tem sido decidido no TCU acerca da aplicabilidade imediata do enunciado do Tema 899 no que diz respeito à prescrição da pretensão de ressarcimento ao erário, considero que o mais adequado, por ora, é a manutenção do entendimento firmado no âmbito do Acórdão 1441/2016-TCU-Plenário quanto à prescrição da pretensão punitiva.
Não se trata, cabe registrar, de desrespeito ou ignorância ao entendimento firmado pela Suprema Corte, tampouco de se fixar qualquer jurisprudência sobre a sua abrangência neste momento. Apenas entendo que, considerando a indefinição e a possiblidade de modulação da decisão, não seria produtivo, e causaria enorme incerteza, se este Tribunal revisse sua atuação e logo depois a alterasse novamente. 
Portanto, não houve a alegada omissão nem deve ser reformado o acórdão embargado com fundamento nas alegações da Iesa quanto à prescrição da pretensão punitiva. 
Tampouco houve contradição entre a condenação da embargante com base em provas emprestadas, não submetidas ao contraditório em sua origem, e o indeferimento do seu pedido para produção de provas.
O indeferimento do pedido para que o Tribunal produzisse provas já havia sido discutido no âmbito do Acórdão 2355/2018-TCU-Plenário e, novamente, foi trazido à baila em sede de pedido de reexame.
Em seu arrazoado, reproduzido no relatório que fundamentou o Acórdão 1556/2020-TCU-Plenário, a Serur registrou concordância com a deliberação então recorrida (Acórdão 2355/2018-TCU-Plenário) no sentido de não competir ao TCU realizar diligência, perícia ou inspeção para obtenção de provas. Cabe à parte apresentar todos os elementos necessários à sua defesa (parágrafo 82 do relatório que fundamentou o Acórdão 1556/2020-TCU-Plenário) .
A observância do devido processo legal e seus consectários lógicos, ampla defesa e contraditório, exige, na sua acepção formal, respeito às garantias processuais e às demais normas procedimentais do processo.
Para os processos de controle externo, tais procedimentos são disciplinados pela Lei 8.443/1992, a qual não estabelece ao Tribunal o dever jurídico de determinar a realização de perícia, diligência ou inspeção para a obtenção de provas. Cabe ao responsável, portanto, trazer aos autos as provas de sua defesa, ônus que prescinde de autorização desta Corte (Acórdão 2648/2015-TCU-Plenário, 2.262/2015-Plenário e 392/2015-Primeira Câmara) . 
Assim, não procede o entendimento da embargante de que a negativa ao pleito para que o Tribunal produzisse provas em seu favor teria obstado seu direito ao contraditório e à ampla defesa. No caso, esses princípios constitucionais se concretizaram com a citação válida pelo TCU, com a devida apreciação das alegações de defesa aduzidas pelo responsável e com a oportunidade de interpor recursos, ocasiões em que a embargante exerceu suas prerrogativas de defesa e buscou refutar os motivos de fato e de direito que fundamentaram a sua condenação.
Observa-se, do exposto, que as normas pertinentes ao processo de controle externo foram devidamente observadas, não havendo que se falar em violação ao princípio do devido processo legal, tampouco ao contraditório e à ampla defesa.
Quanto à não submissão ao contraditório, em sua origem, das provas emprestadas a estes autos, registrei, no voto da deliberação embargada, que o contraditório se deu no âmbito do TCU e prescinde da oitiva da Iesa em outras instâncias. Assim, não há que se falar em contradição entre a negativa de provimento ao recurso e o fundamento correspondente.
No que diz respeito à alegação de que o Ministro Alexandre de Moraes teria registrado no voto referente ao julgamento do Tema 899 o entendimento de que os processos de contas "não observam as mesmas garantias do devido processo judicial, além de não preverem e não permitirem o contraditório e ampla defesa efetivos" (RE 636.886/AL) , observo que houve uma tentativa, por parte da embargante, de descontextualizar a fala do eminente Ministro.
No voto de onde foi extraído o excerto, não foi questionada a validade das decisões proferidas nos processos de controle externo, mas, somente, reconhecida sua natureza diferenciada em comparação com os processos judiciais, a fim de estabelecer a tese quanto à prescritibilidade da pretensão de ressarcimento ao erário fundada em decisão de Tribunal de Contas.
Esse argumento utilizado pelo Ministro Alexandre de Moraes, inclusive, não desempenha papel fundamental na formação daquele julgado (RE 636.886/AL) e, portanto, não tem o condão de vincular decisões proferidas em outros processos.
Note-se, ainda, que o caso julgado pelo STF não guarda qualquer similaridade com o que ora se analisa (decretação de indisponibilidade de bens) , o que reforça a inviabilidade de utilizar o trecho suscitado como jurisprudência para fundamentar a alegação da Iesa nesta oportunidade.
No que concerne ao argumento de que a deliberação embargada teria sido omissa quanto à análise das consequências práticas da declaração de inidoneidade e contraditória quanto à expectativa de que a empresa, supostamente condenada à falência em razão da declaração de inidoneidade, procedesse ao ressarcimento do erário, constato serem alegações novas, não suscitadas anteriormente nos autos.
Quanto ao disposto no art. 20 da Lei 13.655/2018, as consequências práticas foram consideradas pelo julgador quando da aplicação da penalidade (Acórdão 2355/2018-TCU-Plenário) . Ainda que tal análise não tenha sido consignada no voto condutor daquela deliberação, ela foi realizada levando em conta as informações de que o Tribunal dispunha naquela oportunidade.
Assim, argumentos referentes a consequências práticas que, eventualmente, pudessem não ter sido considerados pelo Relator no âmbito do Acórdão 2355/2018-TCU-Plenário deveriam ter sido trazidos à baila em sede de embargos de declaração ou do pedido de reexame referentes àquela deliberação. Uma vez que tais argumentos não foram anteriormente suscitados pela Iesa, é indevida a expectativa da embargante de que tal análise houvesse sido realizada nos moldes em que ela esperava, espontaneamente, pelo Relator do pedido de reexame quando de seu julgamento.
Portanto, não houve a alegada omissão.
Analogamente, no que se refere à contradição, entendo que o argumento também se refere à deliberação original (Acórdão 2355/2018-TCU-Plenário) , e não ao acórdão ora embargado (Acórdão 1556/2020-TCU-Plenário) . Se a questão não foi ventilada em sede de pedido de reexame, não há que se falar em contradição entre o dispositivo do Acórdão 1556/2020-TCU-Plenário e a sua fundamentação.
Na realidade, ficou claro que a maioria das ilações lançadas consistem em tentativa de rediscutir o mérito da matéria decidida por este Colegiado. Contudo, tal finalidade é incabível na espécie recursal eleita, a qual é via estreita destinada tão somente a integrar ou esclarecer a decisão impugnada. Se os embargantes querem demonstrar seu inconformismo com o resultado do julgamento e reinstalar a discussão jurídica já apreciada pelo Tribunal, deverão fazê-lo pelas vias recursais adequadas, pois extrapola os limites dos embargos de declaração o rejulgamento da causa.
De tal modo que, inexistindo as alegadas contradições e omissões, e não havendo sido identificados outros vícios a serem sanados na deliberação atacada, devem ser rejeitados os presentes embargos.
Ante o exposto, voto por que o Tribunal adote o Acórdão que ora submeto à deliberação deste Colegiado.
TCU, Sala das Sessões Ministro Luciano Brandão Alves de Souza, em 3 de março de 2021.
Ministro BRUNO DANTAS 
Relator